臺灣高等法院臺中分院刑事判決
110年度上訴字第1429號
上  訴  人  
即  被  告  高裕鈞

                    籍設基隆市○○區○○路00號(基隆○○                        ○○○○○○仁愛辦公室)

          

選任辯護人  吳中和律師（法扶律師）
上列上訴人因偽造文書等案件，不服臺灣臺中地方法院109年度
訴字第966號中華民國110年5月28日第一審判決（起訴案號：臺
灣臺中地方檢察署108年度偵字第700、28709號），提起上訴，
本院判決如下：
    主  文
上訴駁回。
    事  實
一、甲○○可預見若提供行動電話門號予不詳身分之人使用，可能
    遭利用於遂行財產上犯罪之目的，成為詐欺集團為逃避追緝
    而使用之「人頭電話」，竟仍基於即使發生亦不違反本意之
    幫助詐欺取財之不確定故意，於民國107年3月10日，在台灣
    大哥大臺北通化二門市，申辦門號0000000000號預付卡後，
    隨即將上開門號SIM卡交予真實姓名、年籍不詳之人（無證
    據顯示為未成年人）而流入詐欺集團，幫助其等以之作為詐
    欺他人使用之工具，並藉以遂行犯罪。嗣該集團成員取得上
    開門號後，即共同基於意圖為自己不法所有之詐欺取財之犯
    意聯絡，分別為下列行為：
  ㈠於107年6月24日14時許，佯裝為玉山商業銀行(下稱玉山銀
    行)客服人員，撥打電話給丙○○確認其身分，致丙○○陷
    於錯誤告知身分資料後，隨後詐欺集團成員以上開門號撥打
    玉山銀行客服電話，佯裝為丙○○本人而變更聯絡資料，接
    續於附表一所示之時間，未徵得丙○○之同意或授權，利用
    電腦或手機，擅自輸入丙○○玉山銀行0000000000000000號
    之信用卡卡號及授權碼資訊，而偽造線上刷卡消費訂單之準
    私文書，佯為有權利之持卡人確認消費及金額，表示願依約
    清償之意，傳輸至其消費之各該特約商店而行使之，使特約
    商店陷於錯誤，詐得如附表一所示共計新臺幣(下同)113,47
    0元，致生損害於特約商店、玉山銀行及丙○○。
  ㈡於107年6月29日4時29分許，以上開門號撥打台新國際商業
    銀行(下稱台新銀行)客服電話，偽以該行信用卡客戶童柏凱
    名義撥打電話變更聯絡資料後，致使客服人員陷於錯誤而發
    送認證密碼至人頭電話內變更資料後，接續於附表二所示之
    時間，未徵得童柏凱之同意或授權，利用電腦或手機，擅自
    輸入童柏凱台新銀行0000000000000000號之信用卡卡號及授
    權碼資訊，而偽造線上刷卡消費訂單之準私文書，佯為有權
    利之持卡人確認消費及金額，表示願依約清償之意，傳輸至
    其消費之特約商店而行使之，使特約商店陷於錯誤，詐得如
    附表二所示共計19,000元，致生損害於特約商店、台新銀行
    及童柏凱。
二、案經丙○○訴請臺中市政府警察局第六分局、台新銀行委由
    戴士強訴請臺中市政府警察局第五分局分別報告臺灣臺中地
    方檢察署檢察官偵查起訴。
    理  由
壹、證據能力部分：
一、按被告以外之人於審判外之陳述雖不符刑事訴訟法第159條
    之1至第159條之4等4條之規定，而經當事人於審判程序同意
    作為證據，法院審酌該言詞陳述或書面陳述作成時之情況，
    認為適當者，亦得為證據。當事人、代理人或辯護人於法院
    調查證據時，知有刑事訴訟法第159條第1項不得為證據之情
    形，而未於言詞辯論終結前聲明異議者，視為有前項之同意
    ，刑事訴訟法第159條之5定有明文。該條立法意旨在於傳聞
    證據未經當事人之反對詰問予以核實，原則上先予排除。惟
    若當事人已放棄反對詰問權，於審判程序中表明同意該等傳
    聞證據可作為證據；或於言詞辯論終結前未聲明異議，基於
    尊重當事人對傳聞證據之處分權，暨證據資料愈豐富，愈有
    助於真實發見之理念，且強化言詞辯論主義，使訴訟程序得
    以順暢進行，上開傳聞證據亦均具有證據能力。經查，本件
    以下所引用被告以外之人於審判外之言詞或書面陳述，業經
    於審理期日踐行調查證據程序，檢察官、被告已當庭表示無
    意見，且被告迄至言詞辯論終結前亦未聲明異議，本院審酌
    該等言詞或書面陳述之製作及取得，並無證據顯示有何違背
    程序規定而欠缺適當性之情事，認以之為證據應屬適當，自
    均有證據能力。
二、又按除法律另有規定外，實施刑事訴訟程序之公務員因違背
    法定程序取得之證據，其有無證據能力之認定，應審酌人權
    保障及公共利益之均衡維護，刑事訴訟法第158條之4定有明
    文。查本件以下所引用之非供述證據，經本院於審理中提示
    並告以要旨而為調查時，檢察官、被告未表示無證據能力，
    本院審酌該等證據作成及取得之程序均無違法之處，依上開
    規定之反面解釋，亦應認均有證據能力。
貳、實體部分：
一、訊據上訴人即被告甲○○（下稱被告）固不否認上開門號0000
    000000號遭上開詐騙集團使用作為詐欺取財工具，而分別向
    告訴人丙○○、被害人童柏凱詐欺取得如附表一、二所示財物
    之事實，惟矢口否認有何幫助詐欺取財犯行，辯稱：該門號
    不是我申請的，照片、身分證及健保卡都是被盜用，申辦資
    料上的簽名也不是我簽的云云。經查：
  ㈠上開門號0000000000號之預付卡遭詐騙集團使用作為詐欺取
    財工具，而分別向告訴人丙○○、被害人童柏凱詐欺取得如附
    表一、二所示財物之事實，為被告所不爭執，並據告訴代理
    人戴士強、告訴人丙○○於警詢中（見警卷第67至71頁、偵字
    第28709號卷第45至47頁）指述詳實，並有台新銀行信用卡
    冒用明細、變更資料明細及來電顯示電話號碼表、雙向通聯
    調閱查詢單、臺中市政府警察局第六分局西屯派出所受理各
    類案件紀錄表、受理刑事案件報案三聯單、內政部警政署反
    詐騙案件紀錄表、告訴人丙○○玉山銀行信用卡交易明細表、
    玉山銀行信用卡暨支付金融事業處107年12月6日玉山卡（信
    ）字第1070000755號函（見警卷第29至33、73至79、127至1
    33頁、偵字第28709號卷第49至53、55、59頁）各1份在卷可
    稽，該部分事實可堪認定。
  ㈡被告雖否認有申辦上開門號之預付卡使用，並以前詞置辯；
    然查：
  ⒈上開門號0000000000號預付卡確為被告所申辦，有台灣大哥
    大股份有限公司109年3月23日法大字第109032376號書函暨
    檢附門號0000000000號之基本資料查詢及預付卡申請書1份
    在卷可稽（見偵字第700號卷第193至197頁），且上開預付
    卡申請書上所附現場拍照留存之申請人照片及申請人身分證
    正反面、健保卡正面影本，經被告於原審準備程序中確認照
    片內容，照片上之人均為其本人（見原審卷第145頁）；又
    被告於偵查中亦自陳：我的身分證沒有補辦遺失，也沒有影
    印給別人使用過等語（見偵字第700號卷第184頁），顯見被
    告之身分證未曾遺失而須補辦，被告之身分證自始均由其本
    人持有、使用，參以一般申辦門號之過程，門市人員均會加
    以核對申請人所提供之證件是否為本人、證件與申請書上資
    料是否一致，且申請書上照片既係申請人現場拍照留存，自
    無遭他人盜用之可能，顯見該門號確係由被告本人至台灣大
    哥大台北通化二門市申請，並於申請過程中拍照、提供證件
    供門市人員影印而確認身分，是上開門號係由被告所申請之
    事實，應可認定。
  ⒉按行為人對於構成犯罪之事實，明知並有意使其發生者，為
    故意。行為人對於構成犯罪之事實，預見其發生而其發生並
    不違背其本意者，以故意論，刑法第13條定有明文。是故意
    之成立，不以對於構成犯罪之事實，明知並有意使其發生為
    必要，僅需對於構成犯罪之事實、結果，預見其發生，而其
    發生並不違背其本意即為已足。亦即倘行為人認識或預見其
    行為會導致某構成要件實現（結果發生），縱其並非積極欲
    求該構成要件實現（結果發生），惟為達到某種目的而仍容
    任該結果發生，亦屬法律意義上之容任或接受結果發生之「
    間接故意」，此即前揭法條所稱之「以故意論」。又行動電
    話預付卡門號之申請尚屬簡易方便，且並未限制申請人申辦
    門號之數量，如係基於正當用途而有使用之必要，通常需用
    人得以自己名義申請辦理即可，應無假手他人之理；衡之常
    情，如此背離常態之交易行為，就一般具有相當社會經驗之
    人而言，當可輕易預見他人無正當理由取得自己名下之行動
    電話門號SIM卡係為供作非法使用而避免遭循線查獲。本件
    被告行為時為成年人，雖領有身心障礙手冊，惟具有高中肄
    業之智識程度，且有相當之社會經歷，業據其自承在卷（見
    原審卷第331頁），是被告為有一定智識、社會經驗之人，
    其既非至愚駑頓、年幼無知或與社會長期隔絕，則其對上情
    自無不知之理；又上開門號預付卡確為被告所申辦，已如前
    述，而被告既得預見其提供門號SIM卡予他人使用，可能作
    為詐欺犯行之工具，是其提供名下門號SIM卡之行為可能對
    於詐欺犯行產生助力，被告仍無視於此而為之，將其申辦之
    上開門號預付卡交予不詳之人而流入詐欺集團使用，則其雖
    無積極幫助詐欺犯罪之欲求，亦有放任詐欺犯罪發生而不違
    背其本意之意思，依前揭說明，足認被告確有幫助詐欺之不
    確定故意甚明。被告上開所辯，顯係事後卸責之詞，洵無足
    採。
　㈢綜上所述，本案事證明確，被告上開幫助詐欺之犯行，堪以
    認定，應予依法論科。
二、論罪科刑：
　㈠被告基於幫助他人實行詐欺取財之不確定故意，將上開申辦
    之預付卡提供予本案不詳詐騙集團成員使用，使該等成員得
    基於意圖為自己不法所有之犯意，而為上開詐欺犯行，被告
    係對於該詐欺正犯遂行詐欺取財犯行，資以助力，屬參與詐
    欺取財罪構成要件以外之行為，應論以幫助犯。是核被告所
    為，係犯刑法第30條第1項前段、第339條第1項之幫助詐欺
    取財罪　
  ㈡被告以一提供門號SIM卡之幫助行為致告訴人丙○○、台新銀行
    受有損害，為想像競合犯，應從一重處斷。
  ㈢被告前曾於102年間因竊盜案件，經臺灣新北地方法院以102
    年度簡字第4158號判處有期徒刑3月、3月確定；於103年間
    因強盜案件，經臺灣臺北地方法院以102年度訴字第564號判
    處有期徒刑3年10月，經臺灣高等法院以103年度上訴字第2
    號判決上訴駁回確定；因竊盜案件，經臺灣新北地方法院以
    103年度易字第306號判處有期徒刑4月，經臺灣高等法院以1
    03年度上易字第1178號判決上訴駁回確定，前開案件經臺灣
    高等法院以104年度聲字第1259號裁定定應執行有期徒刑4年
    4月確定，並於106年11月1日縮短刑期執行完畢出監，有臺
    灣高等法院被告前案紀錄表1份在卷可考，其於前案受有期
    徒刑執行完畢後，5年以內故意再犯本案有期徒刑以上之罪
    ，為累犯。考量被告前經判刑確定再犯本案，顯見其前罪之
    徒刑執行無成效，對刑罰反應力薄弱，且本案並無司法院釋
    字第775號解釋意旨所指個案應量處最低法定刑，又無法適
    用刑法第59條規定減輕其刑，而應依此解釋意旨裁量不予加
    重最低本刑之情形（最高法院108年度台上字第338號判決意
    旨參照），爰依刑法第47條第1項規定加重其刑。
　㈣被告係基於幫助他人實行詐欺取財罪之意思，參與詐欺取財
    罪構成要件以外之行為，為幫助犯，應依刑法第30條第2項
    規定，按詐欺取財罪正犯之刑予以減輕，並依刑法第71條第
    1項規定，先加後減之。
三、原審審理結果認被告罪證明確，適用刑法第30條第1項前段
    、第2項、第339條第1項、第41條第1項前段、第47條第1項
    、刑法施行法第1條之1第1項等規定，並審酌被告可預見提
    供手機門號SIM卡予他人，得使從事詐欺集團之人作為詐欺
    犯行之工具使用，並藉以逃避警方追緝，從而間接助長詐欺
    犯行，造成無辜民眾受騙而受有金錢損失，竟漠視該危害發
    生之可能性，容任他人使用其門號SIM卡，使從事詐欺之人
    持以實施詐欺犯罪，嚴重危害交易秩序與社會治安，告訴人
    丙○○、台新銀行並因此受有財產上損害，所為應予非難；考
    量被告前於97年後有數次因詐欺、竊盜之犯罪科刑紀錄（未
    構成累犯），有臺灣高等法院被告前案紀錄表在卷可參，素
    行非佳；另考量被告犯案之動機、目的、手段、參與程度、
    告訴人所受損害及其犯後未與告訴人和解或賠償告訴人損害
    之犯後態度，兼衡被告自述高職肄業之智識程度、領有心智
    障礙身心手冊、現在從事保全業、家中經濟狀況良好（見原
    審卷第330至331頁）等一切情狀，量處有期徒刑3月，並諭
    知易科罰金之折算標準。另說明沒收部分：按犯罪所得，屬
    於犯罪行為人者，沒收之。但有特別規定者，依其規定，刑
    法第38條之1第1項定有明文。經查，本件被告提供手機門號
    SIM卡予他人，惟卷內尚乏積極證據證明被告就此獲有報酬
    ，自無從遽認被告有何實際獲取之犯罪所得，爰不予諭知沒
    收或追徵其價額；又被告提供之門號之SIM卡乙枚，雖係被
    告犯本件幫助詐欺取財所用之物，然未據扣案且被告已將之
    交付他人，爰不予諭知沒收等情，核其認事、用法、量刑均
    無不當。被告上訴意旨猶執前詞，否認有幫助詐欺取財犯行
    ，其上訴為無理由，應予駁回。
四、公訴意旨另以：被告可預見若提供行動電話門號予不詳身分
    之人使用，可能遭利用於遂行財產上犯罪之目的，成為詐欺
    集團為逃避追緝而使用之「人頭電話」，竟仍基於即使發生
    亦不違反本意之幫助詐欺取財之不確定故意，分別於107年3
    月10日，在台灣大哥大臺北通化二門市，申辦門號0000-000
    000號後，再隨即將門號交予真實姓名年籍不詳之人而流入
    詐欺集團，幫助渠等以之作為詐欺他人使用之工具，並藉以
    遂行犯罪（無證據證明被告為該集團內部成員）。嗣該集團
    成員取得門號後，即共同意圖為自己不法之所有，基於共同
    詐欺取財、行使偽造準私文書之犯意聯絡，分別為下列行為
    ：㈠於107年6月24日14時許，佯裝為玉山銀行客服人員，撥
    打電話給丙○○確認其身分，致丙○○陷於錯誤告知身分資料後
    ，隨後詐欺集團成員以上開門號撥打玉山銀行客服電話，佯
    裝為丙○○本人而變更聯絡資料，再於107年6月28日至同年月
    29日於網路上，佯裝丙○○身分虛偽輸入丙○○信用卡卡號、背
    面3碼，以盜刷丙○○信用卡共11萬3470元，致生損害於玉山
    銀行及丙○○，待丙○○收到信用卡紙本帳單時，始悉上情；㈡
    於107年6月29日4時29分許，以門號撥打台新銀行客服電話
    ，偽以該行信用卡客戶童柏凱名義撥打電話變更聯絡資料後
    ，致使客服人員陷於錯誤而發送認證密碼至人頭電話內變更
    資料後，再透過網路交易佯裝童柏凱身分虛偽輸入童柏凱信
    用卡卡號、背面3碼，以盜刷童柏凱之信用卡1萬9000元，足
    生損害於台新銀行及童柏凱，由台新銀行先行墊付信用卡費
    用，後經童柏凱發現信用卡遭盜刷而通知台新銀行，始知上
    情。因認被告此部分所為，亦涉犯刑法第30條、第216條、
    第210條、第220條第2項之幫助行使偽造準私文書罪嫌云云
    。經查：
  ㈠按犯罪事實應依證據認定之，無證據不得認定犯罪事實；又
    不能證明被告犯罪者，應諭知無罪之判決，刑事訴訟法第15
    4條第2項、第301條第1項前段分別定有明文。次按事實之認
    定，應憑證據，如未能發現相當證據，或證據不足以證明，
    自不能以推測或擬制之方法以為裁判基礎；又認定不利於被
    告之事實，須依積極證據，苟積極證據不足為不利於被告事
    實之認定時，即應為有利於被告之認定，更不必有何有利之
    證據（最高法院30年上字第816號、40年台上字第86號判例
    參照）。另刑事訴訟法第161條已於91年2月8日修正公布，
    其第1項規定：檢察官就被告犯罪事實，應負舉證責任，並
    指出證明之方法。因此，檢察官對於起訴之犯罪事實，應負
    提出證據及說服之實質舉證責任。倘其所提出之證據，不足
    為被告有罪之積極證明，或其指出證明之方法，無從說服法
    院以形成被告有罪之心證，基於無罪推定之原則，自應為被
    告無罪判決之諭知（最高法院92年台上字第128號判例參照
    ）。
  ㈡公訴意旨認被告涉犯刑法第30條、第216條、第210條、第220
    條第2項之幫助行使偽造準私文書罪嫌，無非係以被告偵查
    中之供述、證人即告訴代理人戴士強、告訴人丙○○於警詢中
    之證述、門號申請查詢紀錄、被告名下申辦所有門號查詢、
    台灣大哥大預付卡申請書、台新銀行信用卡冒用明細、變更
    資料明細、來電顯示表、玉山銀行信用卡寄支付金融事業處
    107年12月6日玉山卡(信)字第1070000755號函等，為其主要
    論據。
  ㈢惟查，本件詐欺集團係以行使偽造準私文書為手段而為詐欺
    行為，該手段尚非普遍，而與一般佯稱為被害人之親友或信
    用卡遭盜刷等情形有別，被告雖得預見其交付他人之門號SI
    M卡可能作為詐欺犯行之工具，然並無證據可認定被告得預
    見詐欺集團上開詐欺手段，而不確定故意之要件既為被告得
    預見犯行，而犯行之發生並不違背其本意為前提，此部分又
    無積極證據足資證明被告主觀上可預見上開詐欺集團以行使
    偽造準私文書為手段方法，自難認被告有犯刑法第30條、第
    216條、第210條、第220條第2項之幫助行使偽造準私文書罪
    。
  ㈣綜上所述，依卷內現存證據，尚難認定被告有何檢察官起訴
    之幫助行使偽造準私文書犯行，惟檢察官既認此部分與前經
    論罪科刑之有罪部分，有想像競合之裁判上一罪關係，爰不
    另為無罪之諭知。
據上論斷，應依刑事訴訟法第368條，判決如主文。　　
本案經檢察官黃靖珣提起公訴，檢察官乙○○到庭執行職務。
中　　華　　民　　國　　110 　年　　9 　　月　　28　　日
            刑事第五庭    審判長法　官  鄭  永  玉
    　　　　　　　　　　　　　　法　官  周  莉  菁
  　　　　　　　　　　　　　　　法　官  卓  進  仕
以上正本證明與原本無異。     
不得上訴。
                                書記官  廖  家  莉 
　　　　　　　　　　　　　　　　
中　　華　　民　　國　　110 　年　　9 　　月　　29　　日


附錄本案論罪科刑法條：
刑法第339條第1項：
意圖為自己或第三人不法之所有，以詐術使人將本人或第三人之
物交付者，處5年以下有期徒刑、拘役或科或併科50萬元以下罰
金。

附表一：
編號 時間 特約商店 金額(新臺幣) 1 107年6月28日11時50分 綠界科技-網銀國際 3,000元 2 107年6月28日11時52分 綠界科技-9199交易久久 5,843元 3 107年6月28日11時53分 綠界科技-網銀國際 3,000元 4 107年6月28日12時7分 綠界科技-網銀國際 3,000元 5 107年6月28日12時9分 綠界科技-網銀國際 3,000元 6 107年6月28日12時10分 綠界科技-網銀國際 3,000元 7 107年6月28日12時14分 綠界科技-網銀國際 3,000元 8 107年6月28日12時16分 智冠科技股份有限公司 4,750元 9 107年6月28日12時18分 綠界科技-網銀國際 3,000元 10 107年6月28日12時20分 綠界科技-網銀國際 3,000元 11 107年6月28日12時25分 綠界科技-網銀國際 3,000元 12 107年6月28日14時29分 鈊象電子股份有限公司 2,000元 13 107年6月28日14時39分 IGXEHK *40AKICLN6B6 1,106元 14 107年6月28日14時54分 IGXEHK *435IUKQN23P 1,106元 15 10T年6月28日14時58分 IGXEHK *3QKNPRRIOQL 1,106元 16 107年6月28日17時2分 IGXEHK *40AKIESCE49 38,715元 17 107年6月28日19時18分 鈊象電子股份有限公司 2,000元 18 107年6月28日21時58分 IGXEHK *3QKNQ3MJPLT 5,526元 19 107年6月28日22時24分 鈊象電子股份有限公司 2,000元 20 107年6月28日22時25分 鈊象電子股份有限公司 2,000元 21 107年6月28日22時51分 鈊象電子股份有限公司 300元 22 107年6月29日13時15分 IGXEHK *3QKNQK3692V 16,518元 23 107年6月29日13時20分 綠界科技-網銀國際 3,000元 24 107年6月29日22時48分 綠界科技-網銀國際 500元                                合   計   113,470元 

附表二：
編號 時間 特約商店 金額(新臺幣) 1 107年6月29日6時0分 GASH PLUS COMPANY LIMIT 10,000元 2 107年6月29日6時28分 綠界科技股份有限公司 3,000元 3 107年6月29日6時43分 綠界科技股份有限公司 3,000元 4 107年6月29日6時45分 綠界科技股份有限公司 3,000元                                合   計   19,000元